【裁判字號】    92,訴,10
【裁判日期】    920701
【裁判案由】    分割共有物
【裁判全文】
臺灣嘉義地方法院民事判決  九十二年度訴字第一○號
    原      告    壬○○
    訴訟代理人    陳適庸律師
    複代理人      吳文惠
    被      告    甲○○
    兼右一人
    訴訟代理人    乙○○      .
    被      告    丙○○      .
                              .
    訴訟代理人    戊○○      .
    被      告    己○○      .
                  庚○○      .
                  丁○○      .
                  辛○○      .
右當事人間請求分割共有物事件，本院判決如左：
    主    文
原告與被告乙○○、甲○○、丙○○、己○○、丁○○、辛○○共有坐落嘉義縣布袋
鎮○○段四二０之七地號、養、面積０．八六七一公頃，應分割為如附圖一所示：代
號Ａ部分面積０．四三三五五公頃分歸被告乙○○、甲○○共同取得，並按應有部分
各二分之一之比例保持共有；代號Ｂ部分面積０．三六一二九二公頃分歸原告及被告
己○○、丁○○、辛○○共同取得，並按應有部分各四分之一之比例保持共有；代號
Ｃ１部分面積０．０七二二五八公頃分歸被告丙○○取得。
原告與被告丙○○、丁○○、辛○○、庚○○共有坐落嘉義縣布袋鎮○○段四二０之
八地號、養、面積０．六三四九公頃，應分割為如附圖一所示：代號Ｃ２部分面積０
．一０五八一七公頃分歸被告丙○○取得；代號Ｄ部分面積０．五二九０八三公頃分
歸原告及被告丁○○、辛○○、庚○○共同取得，並按應有部分各四分之一之比例保
持共有。
訴訟費用由被告乙○○、甲○○各負擔百分之十四，己○○負擔百分之六，丁○○、
辛○○各負擔百分之十五，丙○○負擔百分之十二，庚○○負擔百分之九，餘由原告
負擔。
    事      實
甲、原告方面：
一、聲明：如主文第一、二項所示。
二、陳述：
（一）坐落嘉義縣布袋鎮○○段四二０之七地號、養、面積０．八六七一公頃土地為
      原告與被告乙○○、甲○○、丙○○、己○○、丁○○、辛○○所共有，應有
      部分為：被告乙○○、甲○○各四分之一，原告及被告丁○○、辛○○、庚○○各四八分之五，丙○○十二分一。同段四二０之八地號、養、面積０．六三
      四九公頃土地為原告及被告丙○○、丁○○、辛○○、庚○○所共有，應有部
      分為：被告丙○○六分之一，原告及被告丁○○、辛○○、庚○○各二四分之
      五。兩造間就上開二筆土地並無不得分割之特約，亦無不能分割之情形，因雙
      方協議分割不成，為使土地得以依法發揮經濟效用，依法訴請分割。
（二）原告分割後願與被告丁○○、己○○、庚○○、辛○○保持共有。上開二筆土
      地均未臨馬路，出入口均藉由同段四二０之一七地號土地之私設巷道通行，依
      原告所提如附圖一所示方案分割，可使兩造分得之土地均可連接至馬路。
三、證據：提出土地登記謄本、同意書各二份為證，並聲請會同地政人員勘驗現場。
乙、被告方面：
壹、被告丙○○
  一、聲明：請依附圖二所示之分割方案分割。
  二、陳述：分割後之土地，應使分得之土地有聯外道路可通行至馬路。附圖二所示
      方案與附圖一所示方案大同小異，僅係被告丙○○分得部分較深，較為方正。
貳、被告乙○○、甲○○
  一、聲明：同意依附圖一所示之方案分割。
  二、陳述：被告乙○○、甲○○分割後願繼續保持共有。依附圖一所示之方案分割
      該四二０之七地號土地，被告乙○○、甲○○分得代號Ａ部分土地，符合占有
      使用現況，且與其等所有同段四二一之三地號土地相鄰，該四二一之三地號土
      地臨馬路，可供出入。
、被告丁○○、己○○、庚○○、辛○○未於言詞辯論期日到場，亦未提出書面作
    何聲明或陳述。
    理      由
一、本件被告丁○○、己○○、庚○○、辛○○未於言詞辯論期日到場，核無民事訴
    訟法第三百八十六條各款所列情形，爰依原告之聲請，由其一造辯論而為判決。
二、原告主張：坐落嘉義縣布袋鎮○○段四二０之七地號、養、面積０．八六七一公
    頃土地（下稱系爭四二０之七地號土地）為原告與被告乙○○、甲○○、丙○○
    、己○○、丁○○、辛○○所共有，應有部分為：被告乙○○、甲○○各四分之
    一，原告及被告丁○○、辛○○、庚○○各四八分之五，丙○○十二分一；同段
    四二０之八地號、養、面積０．六三四九公頃土地（下稱系爭四二０之八地號土
    地）為原告及被告丙○○、丁○○、辛○○、庚○○所共有，應有部分為：被告
    丙○○六分之一，原告及被告丁○○、辛○○、庚○○各二四分之五，系爭四二
    ０之七、四二０之八地號土地並無因物之使用目的不能分割之情形，兩造對於系
    爭土地亦無不分割之約定，惟就分割方法無法獲得協議之事實，業據原告提出土
    地登記謄本二份為證，復為被告所不爭執，堪信屬實。按各共有人得隨時請求分
    割共有物；但因物之使用目的不能分割或契約定有不分割之期限者，不在此限、
    共有物分割之方法，不能協議決定者，法院得因任何共有人之聲請，命以原物分
    配予共有人，或變賣共有物，以價金分配予共有人，民法第八百二十三條第一項
    、第八百二十四條第二項定有明文。原告訴請分割系爭四二０之七、四二０之八
    地號土地，核屬有據。
三、系爭四二０之七、四二０之八地號相毗鄰，其中原告與被告乙○○、甲○○、丙○○、己○○、丁○○、辛○○所共有之系爭四二０之七地號土地在東，原告及
    被告丙○○、丁○○、辛○○、庚○○所共有之系爭四二０之八地號土地在西，
    其形狀分別如附一圖所示，二筆土地現均闢為魚塭，無地上物，且除系爭四二０
    之八地號土地之北邊鄰同段四二０之一七地號土地之私設巷道外，其餘部分對外
    均臨私人土地，未連接道路等情，業據本院到場勘驗明確，並囑託嘉義縣朴子地
    政事務所派員實施測量，分別製有勘驗筆錄及複丈成果圖在卷可憑。
（一）系爭四二０之七、四二０之八地號土地如依附圖一所示原告所提出之分割方案
      分割，被告乙○○、甲○○分得代號Ａ部分，其等陳稱可與其等所有同段四二
      一之三地號土地合併使用，而同段四二一之三地號土地臨馬路，可供出入，對
      其等而言，自屬有利。原告及被告己○○、丁○○、辛○○分得系爭四二０之
      七地號土地代號Ｂ部分，原告及被告丁○○、辛○○、庚○○分得系爭四二０
      之八地號土地代號Ｄ部分，Ｂ、Ｄ部分相連，原告及被告丁○○、辛○○可合
      併利用，且Ｂ部分與同段四二０之一七地號土地之私設巷道相通，其等可利用
      同段四二０之一七地號土地之私設巷道出入，不致於無路可供對外通行。至被
      告丙○○分得系爭四二０之七地號土地代號Ｃ１部分及系爭四二０之八地號土
      地代號Ｃ２部分，該二部分亦相連，且Ｃ２部分亦與同段四二０之一七地號土
      地接壤，出入無虞，增加土地之使用上及經濟上之效益。按分割共有物，係以
      消滅共有關係為目的，法院裁判分割共有物土地時，除因該土地內部分土地之
      使用目的不能分割（如為道路）或部分共有人仍願維持其共有關係，應就該部
      分土地不予分割或准該部分共有人成立新共有關係外，應將土地分配於各共有
      人單獨所有（最高法院六十九年台上字第一八三一號判例參照）。查被告乙○○、甲○○陳明同意附圖一所示之方案，分割後願繼續保持共有，被告丁○○
      、辛○○、己○○、庚○○亦表明同意附圖一所示之方案，分割後願與原告繼
      續保持共有，有原告提出之同意書二份在卷可憑，依前開說明，自應尊重其等
      之意願。
（二）被告丙○○雖提出附圖二所示之分割方案，請求依該方案分割，惟該方案與原
      告所提附圖一所示之方案就各人分得之位置大同小異，乍看之下僅被告丙○○
      分得部分較深（較往南延深），惟實際上依附圖二所示，被告丙○○分得系爭
      四二０之八地號土地之Ｃ２部分，其東、西兩邊之起點均與附圖一相同，其應
      有部分又係固定，經地政機關繪圖結果，其南邊之範圍亦必與附圖一相同，是
      附圖一及附圖二兩方案應係相同之方案。
四、綜上所述，本院審酌系爭四二０之七、四二０之八地號土地之條件、臨路狀況、
    使用現狀、整體利用之效益、各共有人之利益、原告所提如附圖一所示分割方案
    之優劣及被告丙○○所提附圖二所示之方案實際上與附圖一之方案相同、兩造之
    意願等情，認以附圖一所示分割方案分割系爭四二０之七、四二０之八地號土地
    ，應屬可採，爰分割為如主文第一、二項所示。
五、被告之行為，按當時之訴訟程度，為伸張或防衛權利所必要，本院酌量情形，依
    民事訴訟法第八十一條第二款之規定，命原告負擔一部分之訴訟費用。
六、據上論結，本件原告之訴為有理由，依民事訴訟法第三百八十五條第一項前段、
    第七十八條、第八十五條第一項但書、第八十一條第二款，判決如主文。
中      華      民      國    九十二    年      七      月      一      日
~B臺灣嘉義地方法院民事第二庭
~B    法  官  黃渙文
右為正本係照原本作成
如對本判決上訴須於判決送達後廿日內向本院提出上訴狀
中      華      民      國    九十二    年      六      月     十八     日
~B    書記官  馮澤文


司法院資訊處製作；財團法人民間司法改革基金會備份。
